臺灣板橋地方法院民事判決　九十年度訴字第二六八二號
　　原　　　告　唐群有限公司
　　法定代理人　乙○○
　　被　　　告　旭順食品股份有限公司
　　法定代理人　甲○○
右當事人間確認股東會決議無效事件，本院判決如左：
    主    文
原告之訴駁回。
訴訟費用由原告負擔。
    事    實
甲、原告方面：
  一、聲明：
    (一)旭順食品股份有限公司民國九十年六月十五日股東常會決議第三項無效。
    (二)訴訟費用由被告負擔。
  二、陳述：
    (一)旭順食品股份有限公司（下稱旭順公司）於九十年六月十五日召集股東常會，
      其討論案由第三項：「撤銷公司發行議題，提請承認案。」，決議：「照案通
      過。」，此有旭順公司九十年度股東常會會議記錄可稽。而公司法第一百九十
      一條規定：「股東會決議之內容，違反法令或章程者無效。」，上開決議因違
      反法令及章程而無效。
    (二)被告違反法令部分：
      被告公司股東會召集人甲○○，其董事長職位由法人錫標有限公司（下稱錫標
      公司）所派任，惟查錫標公司非為旭順公司股東，此亦由臺灣臺北地方法院八
      十九年度訴字第一六八九號判決書可稽。錫標公司依判決內容既非股東，則其
      法人董事職位非為合法，其法人指派之代表任職董事長亦非合法，則該股東會
      召集人既屬不當，則其股東會當然無效。
    (三)被告違反章程部分：
      1.旭順公司章程第二章第五條規定：「本公司資本總額定為新臺幣（下同）二
        億九千萬元，分為二千九百萬股，每股十元，全額發行。」；第六條規定：
        「本公司股票概為記名式由本公司董事三人以上簽名、蓋章，經依法簽證後
        發行之。」
      2.依經濟部八十四年五月十七日經台商(一)發字第一０四一四二號函說明五，亦
        表示該章程所指「發行」，均為公開發行。
  三、證據：提出旭順公司九十年度股東常會會議記議影本一份、旭順公司章程影本
      一份、經濟部商業司函影本一份、臺灣臺北地方法院八十九年度訴字第一六八
      九號判決影本一份。
乙、被告方面：
  一、聲明：
    (一)原告之訴駁回。
    (二)訴訟費用由原告負擔。
  二、陳述：
    (一)違反法令部分：
      原告以系爭股東會召集人甲○○，其董事長職位由錫標公司所派任，惟查錫標
      公司非為旭順公司股東，其指派之代表任職董事長即非合法，且董事會組織亦
      屬不法，系爭股東會未經合法召集，則股東會當然無效云云。惟查，系爭股東
      會依公司法第一百七十一條規定由董事會召集之，原告主張被告公司董事會不
      合法，自應負舉證責任，其所檢附之臺灣臺北地方法院八十九年度訴字第一六
      八九號判決，揆諸判決全文並無隻字認定被告公司之董事會組織不合法，原告
      主張誠屬無稽。
    (二)違反公司章程部分：
      1.原告主張依被告公司章程第五條及第六條規定，股票應公開發行，系爭撤銷
        公開發行議題違反章程云云，惟揆諸被告公司章程前揭規定，僅規定公司股
        票之發行總數及股票之種類，並未言及股票公開發行，是被告公司撤銷公開
        發行自未違反章程規定。
      2.依九十年十一月十二日修正前之公司法第一百五十六條第四項規定，公司資
        本額達中央主管機關所定一定數額以上者，除經目的事業主管機關專案核定
        者外，其股票應公開發行；嗣因考量公司股票是否公開發行歸屬於企業自治
        事項，公司法於九十年十一月十二日修正該條文為：「公司得依董事會之決
        議，向證券管理機關申請辦理公開發行程序。」，復依經濟部八十九年十一
        月二日經（八九）商字第八九二二一四一二號令：「茲依公司法第一百五十
        六條第四項，特規定股份有限公司實收資本額達新臺幣五億元以上者，其股
        票須公開發行，本部於七十年二月十四日發布（七０）商０五三二五號令不
        再援用。」，故實收資本額低於五億元者，公開發行係屬自願性質，如已取
        股票公開發行資格之公司不願意公開發行者，得向財政部證券暨期貨管理委
        員會（下稱證期會）申請撤銷公開發行，此業於另案九十年度訴字第一七一
        五號撤銷股東會決議事件，經函詢證期會有關撤銷公開發行事項，證期會以
        （九０）台財證(一)字第一七七六四九號函釋在案。
      3.再查，被告公司之實收資本額為二億九千萬元，低於五億元，依九十年十一
        月十二日修正後之公司法第一百五十六條第四項及經濟部八十九年十一月二
        日經（八九）商字第八九二二一四一二號令意旨，自得撤銷公開發行，而公
        司法二百零二條規定：「公司業務之執行，由董事會決定之，除本法或章程
        規定，應由股東會決議之事項外，均得由董事會決議行之。」，公司法及被
        告公司章程均未規定撤銷股票公開發行須經股東會決議，故被告公司於九十
        年四月十八日以董事會決議撤銷公開發行，嗣於九十年四月二十四日以旭順
        食秘字第０三五號函向該證期會請准撤銷公開發行之核定，經證期會於九十
        年五月七日以（九０）台財經(一)第一二四０三二號函核准在案，則被告公司
        撤銷公開發行即自證期會發文之核准日（九十年五月七日）為生效時點，而
        被告公司九十年六月十五日股東會僅係將系爭議案提請股東會承認，是被告
        公司撤銷公開發行完全符合法律程序，並無任何違反法令或章程之處，原告
        所指系爭議案須經股東會決議變更章程後方得行之等語，容有誤會。
  三、證據：提出公司法條正條文對照表及立法理由影本一份、經濟部八十九年十一
      月二日經（八九）商字第八九二二一四一二號令、證期會九十年五月七日（九
      ０）台財證(一)第一二四０三二號函、九十一年二月二十二日（九０）台財證(一)
      字第七七六四九號函影本一份、旭順公司九十年四月二十四日旭食秘字第０三
      五號書函影本一份、
    理    由
一、原告主張：被告旭順公司於九十年六月十五日召集股東常會，其案由第三項：「
    撤銷公司發行議題，提請承認案。」，決議：「照案通過」，顯然違反法令及章
    程，依公司法第一百九十一條之規定，其決議應屬無效；(一)就違反法令部分：被
    告公司股東會召集人甲○○，其董事長職位由錫標公司所派任，惟查錫標公司非
    為旭順公司股東，此亦有臺灣臺北地方法院八十九年度訴字第一六八九號判決書
    可稽，該股東會召集人既屬不當，則其股東會當然無效；(二)就被告違反公司章程
    部分：旭順公司章程第二章第五條、第六條所規定之「發行」，依經濟部八十四
    年五月十七日經台商發字第一０四一四二號函之說明，均屬公開發行，被告公司
    欲撤銷公開發行，應變更章程。被告則以：(一)就違反法令部分：系爭股東會依公
    司法第一百七十一條規定由董事會召集之，原告主張被告公司董事會不合法，自
    應負舉證責任，其所檢附之臺灣臺北地方法院八十九年度訴字第一六八九號判決
    ，揆諸判決全文並無隻字認定被告公司之董事會組織不合法，原告主張誠屬無稽
    。(二)違反公司章程部分：公司法於九十年十一月十二日修正該條文為：「公司得
    依董事會之決議，向證券管理機關申請辦理公開發行程序。」，復依經濟部八十
    九年十一月二日經（八九）商字第八九二二一四一二號令：「茲依公司法第一百
    五十六條第四項，特規定股份有限公司實收資本額達新臺幣五億元以上者，其股
    票須公開發行，故實收資本額低於五億元者，公開發行係屬自願性質，如已取股
    票公開發行資格之公司不願意公開發行者，得向證期會申請撤銷公開發行。而公
    司法第二百零二條規定：「公司業務之執行，由董事會決定之，除本法或章程規
    定，應由股東會決議之事項外，均得由董事會決議行之。」，公司法及被告公司
    章程均未規定撤銷股票公開發行須經股東會決議，故被告公司於九十年四月十八
    日以董事會決議撤銷公開發行，嗣於九十年四月二十四日向該證期會請准撤銷公
    開發行之核定，經證期會於九十年五月七日以（九０）台財經(一)第一二四０三二
    號函核准在案，則被告公司撤銷公開發行即自證期會發文之核准日（九十年五月
    七日）為生效時點，而被告公司九十年六月十五日股東會僅係將系爭議案提請股
    東會承認，是被告公司撤銷公開發行完全符合法律程序，並無任何違反法令或章
    程之處等語，資為抗辯。
二、被告旭順公司於九十年六月十五日上午，在臺北縣三重市○○路○段九十九號九
    樓公司會議室內舉行股東常會，出席股數為一千六百二十八萬六千三百七十三股
　　，應出席股數為二千九百萬股，出席率為百分之五十六點十六，會議對於「承認
　　及討論事項第三點」有關撤銷公開發行議題，提請承認案。其說明為：「依公司
　　法第一百五十六條第四項，特規定股份有限公司實收資本額達五億元以上者，其
　　股票須公開發行，本公司資本額為二億九千萬元，故擬撤銷公開發行」。經出席
　　股東決議：「照案通過」，為兩造所不爭執，且有旭順公司九十年度股東常會會
　　議記錄影本一份在卷可稽，自堪信為真實。本件當事人所爭執者在於系爭決議是
　　否違反法令或章程而無效，故應審究者，厥為：(一)系爭決議是否因召集人不合法
　　而無效；(二)被告公司聲請撤銷公開發行，有無違反公司章程之規定而無效諸事項
　　，爰說明如次：
  (一)按公司法第一百七十一條規定：「股東會除本法另有規定外，由董事會召集之。
    」。原告以系爭股東會召集人甲○○，其董事長職位由錫標公司所派任，惟查錫
    標公司非為旭順公司股東，其指派之代表任職董事長即非合法，且董事會組織亦
    屬不法，系爭股東會未經合法召集，則股東會當然無效云云。惟查，系爭股東常
    會之主席為「甲○○」，固有上開股東常會會議紀錄影本一份附卷可稽，惟主席
    係甲○○，並非表示召集人即甲○○，原告對於股東會召集人係甲○○及召集者
    不合法之事實，並未舉證以證其實，又原告所提出之臺灣臺北地方法院八十九年
    度訴字第一六八九號判決，亦無原告前述主張之認定，此部分自難採認，應予駁
    回。
  (二)依修正前公司法第一百五十六條第四項規定：「公司資本額達中央主管機關所定
    一定數額以上者，除經目的事業主管機關專案核定者外，其股票應公開發行。但
    公營業事股票之公開發行，應由該公營事業之主管機關專案核定之。」，經濟部
    於七十年二月十四日發布經（七０）商０五三二五號令，規定股份有限公司實收
    資本額達二億元以上者，其股票須公開發行。而被告公司於八十四年三月六日修
    正施行之公司章程第五條規定：「本公司資本總額為新台幣二億九千萬元，分為
    二千九百萬股，每股新台幣十元，全額發行。」，依上開章程規定，被告公司原
    應公開發行股票。惟公司法嗣因考量公司股票是否公開發行，屬於企業自治事項
    ，該條文於九十年十一月十二日修正公布為：「公司得依董事會之決議，向證券
    管理機關申請辦理公開發行程序。但公營事業之公開發行，應由該公營事業之主
    管機關專案核定之。」。另依經濟部八十九年十一月二日經（八九）商字第八九
    二二一四一二號令：「茲依公司法第一百五十六條第四項，特規定股份有限公司
    實收資本額達新臺幣五億元以上者，其股票須公開發行，本部於七十年二月十四
    日發布（七０）商０五三二五號令不再援用。」，被告因實收資本額為二億九千
    萬元，低於經濟部所規定之五億元者，又依修正公司法第一百五十六條規定公開
    發行係屬自願性質，如已取股票公開發行資格之公司不願意公開發行者，得向財
    政部證券暨期貨管理委員會（下稱證期會）申請撤銷公開發行，此有證期會九十
    一年二月二十二日（九０）台財證(一)字第一七七六四九號函釋在案（附於本院九
    十年度訴字第一七一五號撤銷股東會決議事件卷宗）。經查，被告公司之實收資
    本額為二億九千萬元，有旭順公司章程影本一份可稽，其低於五億元，依修正後
    之公司法第一百五十六條第四項及經濟部八十九年十一月二日經（八九）商字第
    八九二二一四一二號令、證期會九十一年二月二十二日（九０）台財證(一)字第一
    七七六四九號函釋等意旨，自得撤銷公開發行，並無違反公司章程可言。而股份
    有限公司申請撤銷公開發行之程序，公司法未有明文規範，依公司法二百零二條
    規定：「公司業務之執行，由董事會決定之，除本法或章程規定，應由股東會決
    議之事項外，均得由董事會決議行之。」，公司法及被告公司章程均未規定撤銷
    股票公開發行須經股東會決議，故被告公司於九十年四月十八日以董事會決議撤
    銷公開發行，嗣於九十年四月二十四日以旭順食秘字第０三五號函向該證期會請
    准撤銷公開發行之核定，經證期會於九十年五月七日以（九０）台財經(一)第一二
    四０三二號函核准在案，而被告公司於九十年六月十五日召集股東會，將系爭議
    案提請股東會承認，是被告公司撤銷公開發行程序並無任何違反法令或章程之處
    ，原告所指系爭議案須經股東會決議變更章程後方得行之云云，容有誤會，難以
    採認，亦應駁回。
三、本件事證已臻明確，兩造其餘攻擊防禦方法，於本案判決之結果不生影響，自無
    庸再予審究，併此敘明。
四、結論：本件原告之訴為無理由，依民事訴訟法第七十八條，判決如主文。
中　　　華　　　民　　　國　　九十一　　年　　　四　　　月　　　四　　　日
　　　　　　　　　　　　　　　　　　　　臺灣板橋地方法院民事第三庭
~B法　　　官　侯志融
右為正本係照原本作成
如對本判決上訴，須於判決送達後廿日內向本院提出上訴狀
中　　　華　　　民　　　國　　九十一　　年　　　四　　　月　　　九　　　日
~B法院書記官　劉昌明
